臺灣屏東地方法院民事判決　　　　　　　 99年度訴字第503號
原　　　告　阮志仕
訴訟代理人　張瓊文律師
被　　　告　阮志光
　　　　　　阮麗芬
兼　共　同
訴訟代理人　阮志洋
被　　　告　林起
訴訟代理人　林清華
被　　　告　林金祥
　　　　　　李林素英
上　一　人
訴訟代理人　李長生
　　　　　　　　　　　號
被　　　告　林陳素琴
訴訟代理人　林清波
被　　　告　林群英
　　　　　　林清印
　　　　　　洪林素貴
　　　　　　林素卿
　　　　　　　　　　　號8樓
　　　　　　林忠平
　　　　　　林良明
　　　　　　林忠義
　　　　　　　　　　　之1
上列當事人間請求分割共有物事件，本院於民國100年1月27日言
詞辯論終結，判決如下：
    主  文
兩造共有坐落屏東縣東港鎮○○段一六七地號土地，依附圖所示
甲案分割：(一)如附圖甲案所示編號A 部分面積四○三點一七平方
公尺土地，分歸被告阮志仕、阮志光、阮麗芬、阮志洋按原應有
部分比例保持共有；(二)如附圖甲案所示編號B 部分面積七六一點
三四平方公尺土地，分歸被告林起、林金祥、林陳素琴、林群英
、林清印按原應有部分比例保持共有；(三)如附圖甲案所示編號C
部分面積二四八點四二平方公尺土地，分歸被告李林素英、洪林
素貴、林素卿、林忠平、林良明、林忠義按原應有部分比例保持
共有。
訴訟費用由兩造按原應有部分比例負擔。
    事實及理由
一、本件被告林群英、林清印、洪林素貴、林素卿、林忠平未於
    最後言詞辯論期日到場，核無民事訴訟法第386 條各款所列
    情形，爰依原告聲請，由其一造辯論而為判決。
二、原告起訴主張：
    坐落屏東縣東港鎮○○段167 地號，地目田、面積1,412.93
    平方公尺土地（下稱系爭土地）為兩造所共有，系爭土地依
    其使用目的無不能分割之情事，兩造間亦未訂有不分割之特
    約，原告依民法第823 條規定請求分割共有物。並聲明：如
    主文第1項所示。
三、被告阮志光、阮麗芬、阮志洋、林起、林金祥、李林素英、
    林陳素琴、林良明、林忠義均以：同意依原告所提方案分割
    而無異議。並均聲明：同意分割。被告林群英、林清印、洪
    林素貴、林素卿、林忠平未於最後言詞辯論期日到場，亦未
    提出準備書狀作何聲明或陳述等語資為抗辯。
四、本院之判斷：
(一)、原告主張系爭土地為兩造所共有，兩造就系爭土地未訂立不
    分割之特約，且依其使用目的亦無不能分割之情形，但未能
    達成分割之協議之事實，業據提出土地登記第二類謄本、地
    籍圖謄本各一份為證（見本院卷第3 至第8 頁、第73至第76
    頁），且為被告所不爭執，自堪信為真正。
(二)、按共有物除因物之使用目的不能分割或共有人間契約訂有不
    分割之期限者外，各共有人，得隨時請求分割共有物，再共
    有物分割之方法，共有人不能協議決定者，法院得因任何共
    有人之聲請，以原物分配或變價分配之，民法第823條第1項
    及第824 條第2 項規定甚明。系爭土地之地目為田，使用分
    區與使用類別均空白，有土地登記第二類謄本附卷為證。而
    按耕地係指依區域計畫法劃定為特定農業區、一般農業區、
    山坡地保育區及森林區之農牧用地，農業發展條例第3 條第
    11款定有明文。又按「我國有鑒於加入ＷＴＯ後，糧食生產
    用地面積可適度縮小，且多年來政府已不再辦理地目等則調
    整工作，為因應農業轉型升級及發展趨勢，因於民國92年2
    月7 日修正農業發展條例，將耕地之定義加以修正。所謂耕
    地僅限於依區域計畫法劃定為特定農業區、一般農業區、山
    坡地保育區及森林區之農牧用地。至於依都市計畫法劃定為
    農業區、保護區之田、旱地目土地及非都市土地暫未依法編
    定之田、旱地目土地與國家公園區內之田、旱地目土地，則
    列為耕地以外之農業用地，不受耕地不得細分之限制，此觀
    該法第3 條第11款及第16條之立法理由即明。」最高法院95
    年度台上字第345 號著有判決可供參照。再非都市土地之使
    用分區及使用地類別，一般而言，均有顯示於土地登記謄本
    上（例如：「特定農業區農牧用地」、「鄉村區乙種建築用
    地」、「山坡地保育區林業用地」... 等）。... 另都市土
    地之使用分區則需另洽鄉鎮市區公所查明或申請使用分區證
    明，並未於土地登記謄本顯現。準此，土地登記謄本「使用
    分區」及「使用地類別」二欄空白之土地，原則上係屬都市
    土地，此有內政部100 年1 月12日內授中辦地字第10000400
    81號函附卷可稽（見本院卷第93、94頁）。且系爭土地確係
    東港都市計畫住宅區，此有屏東縣東港鎮都市計畫土地使用
    分區（或公共設施用地）證明書、函文、屏東縣政府函文附
    卷可證（見本院卷第33至第35頁）。故系爭土地即非屬農業
    發展條例第3 條第11款所稱之耕地，並無依法令規定不能分
    割之限制，亦無因其物之使用目的不能分割或兩造就系爭土
    地有不分割之約定之情事，且兩造起訴前迄未能以協議定其
    分割之方法，則原告請求法院裁判分割，揆諸前揭說明，自
    無不合，應予准許。
(三)、再按裁判分割共有物，屬形成判決，法院定共有物之分割方
    法，固應斟酌當事人之聲明、共有物之性質、經濟效用及全
    體共有人之利益等，而本其自由裁量權為公平合理之分配，
    但並不受當事人聲明、主張或分管約定之拘束（最高法院93
    年度台上字第1797號裁判要旨參照）；共有物分割應審酌共
    有人之應有部分比例，各共有人之意願，各共有人間有無符
    合公平之原則及整體共有人之經濟利益等因素為通盤之考量
    ，以求得最合理之分割方法。又以原物為分配時，因共有人
    之利益或其他必要情形，得就共有物之一部分仍維持共有，
    民法第824 條第4 項定有明文。又原物分割應審酌共有人之
    應有部分比例，各共有人之意願，以求得最合理之分割方法
    。查系爭土地北側臨寬約40公尺之六線道光復路，南側臨寬
    約12公尺之二線道水源三街，系爭土地現況均為雜草叢生之
    空地，無其他任何建築物或地上物等，此經本院於99年12月
    13 日 會同屏東縣東港地政事務所人員履勘現場，並囑託其
    現場測量，作成複丈成果圖如附圖，此有勘驗筆錄、現場照
    片及複丈成果圖附卷可參（見本院卷第50至第53頁、第11、
    12 頁 、第56、57頁）。
(四)、次查，依原告所主張且被告亦表同意之如附圖甲案分割方式
    ，則兩造所分得之土地位置，均臨接現有之道路而聯接至公
    路，又係依如附圖所示編號ABC 各部分共有人原應有部分比
    例估算面光復路之面寬後所為之測繪，當無不公之情形。被
    告並同意於分割後繼續依如附圖甲案所示分割方案維持共有
    ，另參酌各共有人之意願，兩造就其分割後之位置、面積並
    無爭執，是本院認就如附圖所示甲案為分割，能符合全體共
    有人之最佳利益及意願，爰就系爭土地定其分割方法如主文
    第1 項所示。
五、末按分割共有物事件本質上並無訟爭性，兩造本可互換地位
    ，由任一共有人起訴請求分割，均無不可，且兩造均因本件
    裁判分割同蒙其利，由敗訴當事人負擔訴訟費用顯失公平，
    故本院認於裁判分割共有物訴訟，於法院准予分割，原告之
    訴為有理由時，仍應由兩造分別依系爭土地原應有部分比例
    分擔訴訟費用較符合公平原則，附此敘明。
據上論結，本件原告之訴為有理由，依民事訴訟法第78條、第80
條之1、第85條第1 項但書，判決如主文。
中    華    民    國   100    年    2     月    18    日
                  民事第一庭    法  官  羅培毓
正本係照原本作成。
如不服本判決，應於收受送達後二十日內向本院提出上訴書狀，
其未表明上訴理由者，應於提出上訴後二十日內向本院補提理由
書狀（均須按他造當事人之人數附繕本）
中    華    民    國   100    年    2     月    18    日
                                書記官  張婉郁